【裁判字號】    97,重訴,710
【裁判日期】    971231
【裁判案由】    給付買賣價金
【裁判全文】
臺灣臺北地方法院民事判決    九十七年度重訴字第七一０號
原      告  丙○○
訴訟代理人  梁裕勝律師
複代理人    戊○○
被      告  甲○○
訴訟代理人  張睿文律師
上列當事人間給付買賣價金事件，本院於民國九十七年十二月十
七日言詞辯論終結，判決如下：
    主  文
被告應給付原告新台幣參佰玖拾萬玖仟貳佰伍拾肆元，及自民國
九十七年六月十七日起至清償日止，按年息百分之五計算之利息
。
原告其餘之訴駁回。
訴訟費用由被告負擔十分之三，其餘由原告負擔。
本判決原告勝訴部分，於原告以新台幣壹佰參拾萬元為被告供擔
保後，得假執行。被告如以新台幣參佰玖拾萬玖仟貳佰伍拾肆元
預供擔保，得免為假執行。
原告其餘假執行之聲請駁回。
    事實及理由
一、原告起訴主張：
（一）兩造就原告所有之坐落於台北市○○區○○段四小段一一
      七地號土地應有部分二分之一、、一一八地號土地及一一
      八之一地號土地應有部分八分之一地號土地簽訂不動產買
      賣契約書（以下簡稱系爭買賣契約書，原證二），由原告
      將其所有之上開土地所有權及應有部分以新台幣（下同）
      一千八百九十七萬元之價金出售予被告，現上開三筆土地
      業已移轉登記，且地上物業已拆除後點交予被告。為此，
      原告曾請求被告依據系爭買賣契約第三條之約定，給付尾
      款一千一百八十五萬九千二百五十四元（即總價金一千八
      百九十七萬元扣除簽約金五百五十五萬元、被告代繳之增
      值稅款九十六萬八千三百四十五元、與由原告出名簽約之
      土地部分價差五十九萬二千四百零一元後，為一千一百八
      十五萬九千二百五十四元），然被告均置之不理。原告雖
      以存證信函催告被告履行（原證三），然被告卻置之不理
      ，雖經調解但未成立（原證一），被告迄今仍未給付上開
      尾款價金，原告僅得提起本訴。
（二）對於被告抗辯之陳述：
   1、兩造雖於九十五年十一月八日簽訂土地買賣協議書（以下
      簡稱系爭買賣協議書，原證四），約定由原告負責出面蒐
      購坐落於台北市○○區○○段四小段一一三之三、一一三
      之七、一一五、一一六、一一七、一一八地號等六筆土地
      ，再由原告以每坪四十七萬元之價格出售予被告。然嗣後
      因上開土地共有人數眾多，且諸多干擾因素，故被告不耐
      久候，於九十六年三月間與原告終止協議系爭買賣協議書
      ，由被告自行收購上開土地，原告並於九十六年三月十二
      日與被告簽訂系爭買賣契約書，由原告將其所有之系爭三
      筆土地所有權及應有部分，以一千八百九十七萬元之代價
      ，出售予被告，並以系爭買賣協議書已經給付之價金與代
      墊款共計五百五十五萬元作為系爭買賣契約書之簽約金。
      此後，被告即以自己名義與地主簽訂土地買賣契約，原告
      不再負責收購土地之事。
   2、此外，系爭協議書第四條第六項約定「本協議書簽定後三
      個月內，乙方應完成上開之約定事項，如乙方未能在約定
      期限內完成讓售事宜，則甲方有權選擇解約或繼續履行合
      約，如選擇解約，乙方應於甲方通知七日內，將已收之第
      一期款三百萬元一次無息返還甲方」，兩造於九十五年十
      一月八月簽定系爭協議書後三個月內，原告雖接觸全部地
      主，但僅與地主周德旺、周德智、周德炎、馬鴻麗、周安
      、陳淑玲部分談妥價格並完成簽約手續，被告因見原告未
      能於約定期限內完成收購義務，遂依據系爭協議書第六條
      之約定選擇解約，而九十六年三月十二日與原告簽定系爭
      買賣契約書，由原告將其所有之上開系爭三筆土地所有權
      及應有部分出售予被告，被告並將已經付予原告之第一期
      款二百五十五萬元（被告未付足三百萬元）及代墊款三百
      萬元共計五百五十五萬元收回，作為給付原告之簽約金，
      依上開簽約金所給付之形式，即由原告無息返還被告依據
      系爭買賣協議書給付原告之第一期款，再由被告以之充當
      系爭買賣契約書之簽約金之過程，可認被告已經選擇解除
      系爭買賣協議書，故原告自無再行負擔收購其他土地之義
      務。
   3、原告於九十六三月份前，均以原告名義與地主簽訂土地買
      賣同意書，但自兩造於九十六年三月份簽訂系爭買賣契約
      書之後，原告即停止收購動作，由被告自行與地主洽談買
      賣事宜，並以被告自己或第三人名義與地主簽訂土地買賣
      契約。又兩造於簽訂系爭買賣契約書時，已將被告依據系
      爭買賣協議書之已付價款及代墊款共計五百五十五萬元轉
      作系爭買賣契約書之簽約金，足見兩造於簽訂系爭買賣契
      約書時，雖無明示系爭買賣協議書應予作廢，但雙方已有
      廢棄之前所簽訂之系爭買賣協議書之意思合致。本件買賣
      設若如被告所辯，原告仍應履行系爭買賣協議書之義務，
      則無須再與原告簽訂系爭買賣契約書之必要，蓋原告所有
      之系爭土地所有權與應有部分，已於系爭買賣協議書簽訂
      時即已作價出售予被告。
   4、系爭買賣契約書第三條第三項之所以約定「依民國九十五
      年十一月八日雙方所簽訂之買賣協議書內容計算差額」，
      其意係因原告已無法完成收購土地出賣予被告之義務，然
      原告仍應負依據系爭買賣協議書終止後，已由原告出名簽
      約超過每坪四十七萬元部分之價差（指周德旺、周德智、
      周德炎、馬鴻麗、周安及陳淑玲部分）被告得以之相扣抵
      尾款之意，並非指原告仍須履行收購義務甚明。兩造既已
      合意終止系爭買賣協議書，則被告辯稱原告迄今尚未完成
      收購土地之義務，實屬無稽。
   5、縱原告仍應履行系爭買賣協議書之義務，然依據系爭協議
      書之約定，被告向原告收購土地之價格約定為每坪四十七
      萬元，增值稅由賣方即地主負擔（買方代墊），被告豈可
      未經原告同意擅自以高於每坪四十七萬元之價格及改變增
      值稅負擔之方式，（被告竟以每坪一百九十四萬五千五百
      二十五元之代價收購地主周秀琴之土地），而令原告承擔
      比系爭買賣協議書更多之義務與風險。是被告抗辯原告需
      依被告自行收購土地之價格結算尾款，難符事理之平。
   6、被告抗辯原告應負擔之金額已經超過二千六百八十四萬八
      千五百三十五元，已無尾款得以請領，然就購買土地價差
      部分，縱使原告應負擔，原告應只對系爭買賣協議書終止
      前，由原告出名簽約之部分負責，此部分為地主周德旺、
      周德智、周德炎、馬鴻麗、周安及陳淑玲共計五十九萬二
      千四百零一元，其餘葉春鎰、周建銘、杜駱美枝、周佳蓁
      、周秀琴、周欽陽、周正豐、翁廷波等十一人，曾周雅子
      等人均係於系爭買賣協議書終止後，非由原告出面所簽，
      不應由原告負責（如原告所提出之附表二所示）。就增值
      稅部分，被告除替原告代墊增值稅九十六萬八千零二十四
      元應由原告負責之外，其餘依據系爭買賣協議書應由地主
      負擔。其他款項部分，除代償林正義之三百萬元及陳財子
      簽約訂金各一百五十萬元、八十萬元、二十五萬元應由原
      告負責之外，（上開金額合計五百五十五萬元已移作系爭
      買賣契約書之簽約金），其餘不應由原告負責。因此，依
      據系爭買賣契約書，被告應給付之總價金一千八百九十七
      萬元，扣除簽約金五百五十五萬元及代墊增值稅九十六萬
      八千三百四十五元及系爭買賣協議書終止前由原告具名簽
      約之部分價差五十九萬二千四百零一元以外，尚須給付原
      告一千一百八十五萬九千二百五十四元。
   7、系爭買賣契約書第三條第三項約定「餘款應於本約土地點
      交同時，依民國九十五年十一月八日雙方所簽定之買賣協
      議書內容計算差額後一併給付乙方」，即被告給付餘款之
      時間為「本約土地點交時」，而非「原告依兩造所訂第一
      份契約完成全部土地收購時」，是被告主張原告仍須負擔
      收購全部土地之義務，於未履行收購全部土地完畢前無從
      結算，不能給付第三期款，應無可採。
   8、被告雖辯稱系爭買賣契約書第四條亦約定本買賣標的物之
      移交使用依九十五年十一月八日雙方所簽定之系爭買賣協
      議書第五條第四項之約定以現場點交方式為之，足證系爭
      買賣協議書仍屬有效等語，然上開約定僅就買賣標的物之
      移交方式以系爭買賣協議書所約定之方式為之。
   9、原告並未積欠周正雄七百三十五萬元，被告所提出之協議
      書並無原告簽名，且契約當事人並非被告，被告辯稱代原
      告清償七百三十五萬元，並無理由。又原告亦未積欠周欽
      陽六十萬元，被告所提出之債權讓與契約書，並無原告之
      簽名，且被告亦非契約當事人。而被告所提出之四張支票
      ，均係第三人公司所簽發並由陳財子背書，原告並非發票
      人亦非背書人。被告另辯稱原告應負擔上開一一五地號土
      地違章建築之拆除費用三十萬元，然系爭買賣契約書第三
      條第三項已經約定被告給付餘款之時間係於「本約」土地
      點交時，足認原告僅負擔系爭一一七、一一八、一一八之
      一地號土地之點交義務，不含系爭一一五地號土地在內。
      原告之所以於契約書（被證十三）上簽名，係因該份契約
      書之標的物，包括原告應點交之系爭一一七地號土地，系
      爭一一五地號土地上之違章建築應由被告負責，故被告辯
      稱其為原告墊付系爭一一五地號土地上違章建築之拆除費
      用三十萬元並不實在。
（三）綜上所述，原告爰本於兩造之系爭買賣契約關係，為訴之
      聲明並求為判決：被告應給付原告一千一百八十五萬九千
      二百五十四元及自書狀繕本送達被告之翌日起至清償日止
      ，按年息百分之五計算之利息，並陳明願供擔保請准宣告
      假執行。
二、被告則辯稱：
（一）兩造簽訂系爭買賣協議書，被告因之同意於九十五年十一
      月八日以每坪四十七萬元之價格向原告購買坐落於台北市
      中正區○○段○○段一一三之三、一一三之七、一一五、
      一一六、一一七、一一八地號等六筆土地，總價金為七千
      七百九十一萬元，其後再於九十六年三月十二日就原告所
      有之一一七、一一八、一一八之一地號土地所有權及應有
      部份再次簽訂系爭買賣契約書，然系爭買賣契約書第三條
      第三項約定，第三期款應於土地點交同時，依九十五年十
      一月八月雙方所簽定之系爭買賣協議書內容計算差額後一
      併給付原告，同時，系爭買賣契約書第四條亦約定本買賣
      標的物之移交使用依九十五年十一月八日雙方所簽定之系
      爭買賣協議書第五條第四項之約定以現場點交方式為之，
      足證系爭買賣協議書仍屬有效，應與系爭買賣契約書同時
      履行。
（二）系爭買賣協議書之標的物土地其中一一三之三、一一三之
      七地號土地為台北市政府所有，一一六地號土地為周建銘
      、杜駱美枝、周德旺、周德智、周德炎、周佳蓁、周秀琴
      、周安、馬鴻麗等九人共有，一一七地號土地為周欽陽、
      周正豐、陳淑玲、林正義（原告委託之信託人）等共有，
      一一八地號土地則為杜駱美枝等四十七人共有，換言之，
      原告除出售所有之土地以外，尚出售第三人之土地。
（三）原告出售第三人土地，或由原告委託乙○○單獨或會同原
      告與土地權利人談判，由原告與各該權利人簽訂土地買賣
      同意書（被證一）或協議書（被證二），或由乙○○與各
      該所有權人簽訂土地買賣同意書（被證三），或由被告直
      接與所有權人簽訂土地買賣同意書（被證四）或不動產買
      賣契約書（被證五）或由被告指定之謝雪娟與所有權人簽
      訂協議書（被證六）或不動產買賣契約書（被證七）。其
      中一一八地號土地因共有人數眾多，甚至依據土地法第三
      十四條之一規定以強制處分辦理（被證八）。迄今尚有台
      北市政府名下土地未能購得，另周欽陽及杜駱美枝則拒不
      出售其名下之上開土地應有部分。是系爭買賣契約書第三
      條第三項固然約定，第三期款應於土地點交同時，依據系
      爭買賣協議書內容計算差額後一併給付予原告，然原告本
      於系爭買賣協議書之義務尚未履行完畢，無從結算，故原
      告亦不能請求第三期款甚明。
（三）退而言之，被告係以每坪四十七萬元、總價七千七百九十
      一萬元向原告購買上開六筆土地，被告迄今雖然尚未履行
      完畢，然原告出售第三人名下土地時，僅陳淑玲部分係於
      每坪四十七萬元以內成交，其餘地主之實際成交單價均超
      出四十七萬元，價差應由原告吸收，自原告第三期款內扣
      抵，經核算結果，縱使扣除周秀琴名下土地價差部分，原
      告仍無剩餘款項得以請求（被證十九之明細表所示）
（四）此外，被告已經代原告給付系爭一一五地號土地上建物之
      拆除費用三十萬元、代原告清償伊對於周政雄之債務七百
      三十五萬元，以及原告對於周欽陽之債務六十萬元：
   1、周欽陽對於原告所有之一一七地號土地應有部分，有最高
      限額為六十萬元之最高限額抵押權，周欽陽同意被告代為
      清償本金六十萬元即塗銷上開抵押權，被告遂於九十六年
      七月二十四日以訴外人謝雪娟之名義與周欽陽簽訂債權讓
      與契約書（被證十一、被證十二）並代償完竣。
   2、周正雄對於原告所有之一一七地號土地應有部分，有最高
      限額為五百十六萬元之最高限額抵押權，經被告與周正雄
      之協議，被告除代償五百十六萬元本金之外，另給付利息
      二十一萬五千元。此外，原告及其父親陳財子曾向周正雄
      借貸二百三十萬元，原告為此簽發四紙面額共計二百三十
      萬元之支票予周正雄，陳財子並於上開支票背書，上開支
      票經屆期提示均因存款不足及拒絕往來而遭退票，被告亦
      代償上開二百三十萬元債務，被告因之於九十六年十一月
      二十日以謝雪娟名義先行與周欽陽簽訂協議書（被證十）
      ，並依約代償完竣。
（五）原告主張張葉春鎰、周建銘、杜駱美枝、周佳蓁、周秀琴
      、周欽陽、周正豐、翁廷波等人、曾周雅子等人係於系爭
      買賣協議書終止後，非原告所簽，不應由原告負責。然原
      告雖未全程親自出面與地主接觸、議約或簽約，但均係委
      任乙○○代為出面與地主接觸、議約或簽約。又被告事業
      繁忙，有關與擬整合之土地接觸、議約時，亦不曾到場，
      故乙○○等人與地主議定相關條件後，經原告同意，再經
      乙○○通知被告，被告同意各該條件後，始應原告之請求
      到場與地主簽訂正式買賣契約，支付價金，原告均不曾提
      出異議。
（六）依據系爭買賣協議書約定，原告應拆除地上物以空屋點交
      予被告，點交之同時始行結算尾款，原告因之於九十六年
      八月二十日與訴外人郭欽耀簽訂「晉江街工程契約書」，
      後因郭耀欽誤拆一一五地號土地地上物，遭地上物所有人
      對原告提起毀損罪告訴，原告亦辯稱其於九十六年三月後
      未再處理相關事宜，然遭台灣高等法院刑事庭駁回上訴確
      定，該九十七年上字第二０一０號刑事判決即明確認定原
      告於九十六年三月後仍繼續參與拆除一一五至一一八地號
      土地地上物事宜（被證十四）。
（六）綜上所述，被告為答辯聲明並求為判決：原告之訴駁回，
      如受不利判決，被告願供擔保請准宣告免為假執行。
三、首查：
（一）兩造於九十五年十一月八日簽訂系爭買賣協議書，被告同
      意以每坪四十七萬元之價格向原告購買坐落於台北市○○
      區○○段四小段一一三之三、一一三之七、一一五、一一
      六、一一七、一一八地號等六筆土地，總價金為七千七百
      九十一萬元。
（二）系爭買賣協議書之標的物土地其中一一三之三、一一三之
      七地號土地為台北市政府所有，一一六地號土地為周建銘
      、杜駱美枝、周德旺、周德智、周德炎、周佳蓁、周秀琴
      、周安、馬鴻麗等九人共有，一一七地號土地為周欽陽、
      周正豐、陳淑玲、林正義（原告委託之信託人）等共有，
      一一八地號土地則為杜駱美枝等四十七人共有，換言之，
      原告除出售所有之土地以外，尚出售第三人之土地。兩造
      約定由原告出面收購後再以每坪四十七萬元出售予被告，
      如原告以高於每坪四十七萬之代價購得土地，則價差部分
      自行吸收，如以低於四十七萬元之代價購得土地，則原告
      可賺得價差。
（二）兩造於九十六年三月十二日簽訂系爭買賣契約書，由原告
      將所有之系爭一一七地號土地應有部分二分之一、、一一
      八地號土地及一一八之一地號土地應有部分八分之一地號
      土地，以一千八百九十七萬元之價金出售予被告。上開三
      筆土地業已移轉登記，且地上物業已拆除後點交予被告。
      上開價金應扣除被告已經給付之簽約金五百五十五萬元（
      包含被告給付原告之父親陳財子之二百五十五萬元，與被
      告代原告償還林正義之借款三百萬元）被告代繳之增值稅
      款九十六萬八千三百四十五元。原告曾以存證信函催告被
      告履行給付尾款之義務，亦曾聲請調解但未成立。
    以上事實，為兩造所不爭執，並有原告所提出之不動產買賣
    協議書（原證二）、土地買賣協議書（原證四）、台灣士林
    地方法院調解不成立證書（原證一）及存證信函（原證三）
    各一份為證，先予確認。
四、其次，原告主張被告應按照系爭買賣契約書之約定給付如其
    聲明所示之金額與利息，然為被告所不承認，並以前揭情詞
    資為抗辯，是本案兩造所爭執者，應為下列事項：
（一）系爭買賣契約書第三條第三項、第四條所約定之內容為何
      ？兩造於簽訂系爭買賣契約書時，兩造對於系爭買賣協議
      書是否合意終止或者解除？原告於系爭買賣契約書簽訂之
      後，是否仍有繼續履行系爭協議書之義務？
（二）原告本於系爭買賣契約書之約定，請求被告給付尾款，是
      否有理由？如有理由，則金額若干？
五、系爭買賣契約書第三條第三項雖然載明「餘款應於本約土地
    點交同時，依民國九十五年十一月八日雙方所簽定之買賣協
    議書內容計算差額後一併給付乙方」，第四條亦約定「本買
    賣標的物之移交使用依九十五年十一月八日雙方所簽定之系
    爭買賣協議書第五條第四項之約定以現場點交方式為之」，
    是被告因此辯稱系爭買賣協議書仍屬有效，且應與系爭買賣
    契約書同時履行，系爭買賣契約書應俟原告履行系爭買賣協
    議書後結算價差，始得以計算系爭買賣契約書之尾款等語。
    然原告主張系爭協議書第四條第六項約定「本協議書簽定後
    三個月內，乙方應完成上開之約定事項，如乙方未能在約定
    期限內完成讓售事宜，則甲方有權選擇解約或繼續履行合約
    ，如選擇解約，乙方應於甲方通知七日內，將已收之第一期
    款三百萬元一次無息返還甲方」，故兩造於九十五年十一月
    八月簽定系爭協議書後三個月內，原告雖接觸全部地主，但
    僅與地主周德旺、周德智、周德炎、馬鴻麗、周安、陳淑玲
    部分談妥價格並完成簽約手續，被告因見原告未能於約定期
    限內完成收購義務，遂依據系爭協議書第六條之約定選擇解
    約，而於九十六年三月十二日與原告簽定系爭買賣契約書，
    故系爭買賣契約書第三條第三項係指因原告已無法完成收購
    土地出賣予被告之義務，然原告仍應負依據系爭買賣協議書
    終止後，已由原告出名簽約超過每坪四十七萬元部分之價差
    （指周德旺、周德智、周德炎、馬鴻麗、周安及陳淑玲部分
    ）被告得以之相扣抵尾款之意，系爭買賣契約書第四條係約
    定僅就買賣標的物之移交方式以系爭買賣協議書所約定之方
    式為之等語。是兩造對於系爭買賣契約第三條第三項、第四
    條約定之真意為何？即非無疑。
六、按解釋意思表示，應探求當事人真意，不得拘泥於所用之辭
    句，民法第九十八條定有明文。蓋解釋意思表示，端在探求
    表意人為意思表示之目的性及法律行為之和諧性。是解釋契
    約尤須斟酌交易習慣，及當事人所欲達成之經濟效果、合理
    預期之契約利益，依誠信原則而為之。關於法律行為之解釋
    方法，應以當事人所欲達到之目的、交易習慣、任意法規及
    誠信原則為標準，合理解釋之。其中應將當事人之目的列為
    最先，交易習慣次之，任意法規又次之，誠信原則始終介於
    其間以修正或補足之。因此，解釋契約應通觀全文，並斟酌
    立約當時之情形，以期不失立約人之真意。又解釋契約應以
    當事人立約當時之真意為準，而真意何在，則應以過去事實
    及其他一切證據資料為斷定之標準，不能拘泥文字致失真意
    （最高法院十八年上字第一七二七號判例、十九年上字第五
    十八號判例、十九年上字第四五三號判例、八十八年度台上
    字第一六七一號判決要旨參照）。是故，於探求當事人立約
    真意時，所應力求者，乃於解釋契約條款時，斟酌當事人訂
    約時客觀上所存在之一切情事，以契約當事人所欲達成之契
    約目的為基準，不違背契約本質，而為符合公平正義之契約
    解釋。至所謂契約之目的，係指當事人基於契約內容所欲達
    成之經濟效果。而所謂契約之本質，則係指通常交易觀念，
    及一般交易當事人所得合理預期之給付目的與契約利益而言
    。
七、經查：
（一）兩造簽訂系爭協議書，原告除出售所有之土地以外，尚出
      售第三人之土地，由原告出面收購後再以每坪四十七萬元
      出售予被告，如原告以高於每坪四十七萬之代價購得土地
      ，則價差部分自行吸收，如以低於四十七萬元之代價購得
      土地，則原告可賺得價差之情事，為兩造所不爭執，前已
      述及，而此一情事亦經證人即系爭協議書之見證人與系爭
      買賣契約書之受託人己○○、與居間介紹兩造認識並協助
      收購上開土地以及系爭買賣契約書之見證人即證人陳定君
      （原名丁○○）到庭證述明確（見本院九十七年九月十日
      言詞辯論筆錄）。是原告簽訂系爭協議書之經濟上目的，
      係賺取低於每坪四十七萬元之價差，並非無償協助被告完
      成收購上開土地之工作，應無疑義，且衡之社會通念，原
      告此一經濟上之動機，亦應為被告所知悉且與之合意，兩
      造並因此成立系爭協議書。
（二）證人己○○雖然到庭證稱「（第二份契約（即系爭買賣契
      約書）之第三條第三項約定，於依約點交土地同時，再依
      第一份協議書內容計算差額是何意義？差額是指第一份協
      議書所指買受全部地號土地所生之差額？還是部分土地之
      差額？）差額應該是指第一份協議書全部地號的差額。當
      初雙方是約定由原告以每坪肆拾柒萬負責收購土地，如果
      高於肆拾柒萬，就由原告自行負責損失，如果低於肆拾柒
      萬，原告可以賺取差價。」、「丙○○在簽訂第二份契約
      當時，是否有表明不再依第一份協議書履行？不再出面收
      購土地？）沒有，至少我沒有聽到這個訊息」、「第二份
      的來由，是因為履行到差不多的時候，我要幫賣方節稅，
      因為土地上並無房屋，所以我要幫他節稅，就要辦自用住
      宅增值稅，所以我們先處理這塊土地上有房子的周欽陽，
      甲乙雙方繼續履約，所以我們繼續收購土地，所以我們就
      先把房子過給丙○○，所以丙○○同時就有土地及房子，
      就可以節稅，接下來我們才辦理過戶。因為可以節稅了，
      而且我是土地的受託人，所已要求雙方要做一個交易的憑
      證，所以雙方才會簽第二份契約，同時我也以土地受託人
      的身分簽訂這份契約。」（見本院九十七年九月十日言詞
      辯論筆錄）。
（三）證人陳定君雖亦到庭證稱「（丙○○是否曾表明不再依第
      一份協議書履行，不再出面收購土地？）沒有」（見上開
      筆錄）。
（四）證人乙○○並到庭證稱「（證人是否知悉原告丙○○與被
      告甲○○間，有九十五年十一月八日土地買賣協議書（提
      示原證四）？如何知悉？）知道。因為丙○○之前委託我
      介紹建設公司，所以我介紹他跟甲○○簽這份協議書。」
      、「（原告丙○○是否有依照上開協議書收購土地？原告
      丙○○是否嗣後曾經表示不再依照上開協議書收購土地？
      如是，則原因為何？）有。沒有。」、「證人是否知悉兩
      造間嗣後於九十六年三月十二日簽署第二份土地買賣協議
      書（提示原證二）？如何知悉？）知道。因為好像要替丙
      ○○償還債務，所以簽這份協議書，因為有人準備要告丙
      ○○，土地可能會被債權人設定抵押。那時，丙○○委託
      我跟鄧清耀來幫他協談這些債務，與整合其他的地主。第
      二份協議書其實就是買賣契約書，因為買賣契約書才有辦
      法把土地過戶給甲○○，因為第一份是協議書，第二份才
      是買賣契約書。」、「（證人是否曾經受丙○○指示代表
      丙○○，出面收購土地？如是，是否曾經在丙○○與甲○
      ○簽署第二份協議書之後所為？丙○○是否同意收購價格
      ？情形如何？）有。都有。時間是連續的，我也有在第二
      份協議書之後幫他買。價錢，我會跟丙○○報告，因為錢
      要經由丙○○的手，才能夠付給地主訂金。我們是每筆買
      賣都要報告，都要經過丙○○的同意。因為丙○○會去找
      他認識的地主，我們會與丙○○一起去接洽。我處理到剩
      下周秀琴、周欽陽的部分，我就沒有再處理。我所處理的
      每筆，丙○○都事先知道而且同意。」
（五）上述證人雖均證稱原告於簽訂系爭買賣契約書之後，仍繼
      續履行系爭協議書之約定，為被告收購上開土地，然查，
      原告自認地主周德旺、周德智、周德炎、馬鴻麗、周安、
      陳淑玲部分係原告出面收購，其中僅地主陳淑玲部分係以
      低於每坪四十七萬元之價格購得，而就被告所提出之被證
      十九以觀，除上開地主之外，向其餘地主葉春鎰、周建銘
      、周佳臻、周秀琴等人所購得土地之價格，均高於每坪四
      十七萬元，地主周正丰部分雖每坪價金為四十三萬元，然
      土地增值稅高達一百二十九萬二千零八十七元，如以每坪
      四十七萬元計算，仍虧損七十六萬五千一百八十七元。其
      中周秀琴所有相當於十五點四坪左右之土地，以三千萬元
      購得，單價高達一百九十四萬餘元，此為被告所不否認，
      原告縱使仍居中協調被告與其餘地主簽約，然若謂原告自
      甘賠錢而仍選擇繼續履行系爭買賣協議書，並以高於每坪
      四十七萬元之價格為被告收購土地，並自行吸收價差，實
      與常情相違。是本院認為上述證人關於前揭情節部分之證
      詞，實難以採信。
（七）此外，另徵諸地主周德旺、周德智、周德炎、馬鴻麗、周
      安之收購時間為九十六年一月十二日，地主陳淑玲之收購
      時間為九十五年十二月二十七日，均係於系爭協議書簽訂
      之後、系爭買賣契約書簽訂時日即九十六年三月十二日之
      前；又依據系爭協議書第五條之規定「如乙方（即原告）
      違約不賣，則將已收之價金加倍返還甲方，以為懲罰性之
      違約金」，是原告如違約，除返還已收受之五百五十五萬
      元以外，至多僅需負擔已收價金五百五十五萬元之違約金
      ，而依據被告於被證十九之計算，如除上開地主所有土地
      應有部分之收購，高於每坪四十七萬元之價差亦由原告負
      擔，則金額遠超過五百五十五萬元。是綜合上情以觀，原
      告主張原告已於繼續履行系爭協議書之意願，兩造並因此
      已合意終止系爭協議書並於九十六年三月十二日簽定系爭
      買賣契約書，由原告將其所有之上開系爭三筆土地所有權
      及應有部分出售予被告，雙方並簽訂系爭買賣契約書，被
      告並將已經付予原告之第一期款二百五十五萬元（被告未
      付足三百萬元）及代墊款三百萬元共計五百五十五萬元收
      回，作為給付原告之簽約金，系爭買賣契約書第三條第三
      項之所以約定「依民國九十五年十一月八日雙方所簽訂之
      買賣協議書內容計算差額」，為原告已無法完成收購土地
      出賣予被告之義務，然原告仍應負依據系爭買賣協議書終
      止後，已由原告出名簽約超過每坪四十七萬元部分之價差
      （指周德旺、周德智、周德炎、馬鴻麗、周安及陳淑玲部
      分）被告得以之相扣抵尾款之意，應屬可採。
八、承上所述，系爭買賣契約之總價金雖為一千八百九十七萬元
    ，除扣除兩造所不爭執之上揭五百五十五萬元以及增值稅九
    十六萬八千三百四十五元以外，被告辯稱應再扣除上開所有
    收購土地之價差，為本院所不採，而應以原告所主張者為當
    ，即以原告所收購之地主周德旺、周德智、周德炎、馬鴻麗
    、周安及陳淑玲部分土地之價差即五十九萬二千四百零一元
    計算。至於被告另辯稱已代原告給付系爭一一五地號土地上
    建物之拆除費用三十萬元、代原告清償伊對於周政雄之債務
    七百三十五萬元，以及原告對於周欽陽之債務六十萬元，為
    原告所不承認，經查：
（一）系爭一一五地號土地地上建物拆除費用三十萬元部分：
   1、被告對於上開辯解，已提出原告不爭執其真正之工程契約
      書一份為證（被證十三），然原告主張系爭買賣契約書第
      三條第三項已經約定被告給付餘款之時間係於「本約」土
      地點交時，足認原告僅負擔系爭一一七、一一八、一一八
      之一地號土地之點交義務，不含系爭一一五地號土地在內
      。原告之所以於契約書（被證十三）上簽名，係因該份契
      約書之標的物，包括原告應點交之系爭一一七地號土地，
      系爭一一五地號土地上之違章建築應由被告負責，故被告
      辯稱其為原告墊付系爭一一五地號土地上違章建築之拆除
      費用三十萬元並不實在等語。
   2、查系爭一一五地號土地之地主為葉春鎰，此有被告所提出
      之土地買賣契約書一份為證（見被證四），是上開土地既
      非原告履行系爭協議書之義務所收購，前已認定，且亦非
      系爭買賣契約書之標的，則原告主張伊並無支出上開土地
      地上建物拆遷費用之義務，應屬有據，被告此項辯解，難
      謂有據。
（二）就周正雄欠款七百三十五萬元及周正雄六十萬元部分，被
      告辯稱：
   1、原告早於七十八年三月間即以債務人陳勇夫之名義向台北
      縣淡水第一信用合作社借得四百八十萬元，並以其所有之
      系爭一一七地號土地設定最高本金限額為五百七十六萬元
      之第一順位抵押權，並由周正雄、周欽陽為連帶保證人，
      之後周正雄代償其中四百三十萬元、周欽陽代償其中五十
      萬元，台北縣淡水第一信用合作社即將債權與抵押權按照
      上開比例讓與周正雄、周欽陽，並通知周勇夫及原告，同
      時辦妥讓與登記在案。
   2、之後周欽陽同意受償六十萬元即塗銷抵押權，周正雄則堅
      持應計付利息，被告遂於九十六年七月二十四日由謝雪娟
      代理先與周欽陽簽訂被證十二之債權讓與契約書，並代償
      完畢。原告及其父親陳財子另向周正雄借貸二百三十萬元
      ，故周正雄除主張上開抵押權應計付利息之外，尚應一併
      清償上開借款債務，經談判結果，同意以上開抵押權部分
      計付利息二十一萬五千元，除五百十六萬元本金及二十一
      萬五千元利息之外，併計二百三十萬元借款，被告因之於
      九十六年十一月二十日由謝雪娟代理與周欽陽簽訂被證十
      之協議書，並依約代償完畢。
   3、被告就其上開辯解，除提出上開債權讓與契約書（被證十
      二）與協議書（被證十）以外，並提出土地登記謄本（被
      證十六）、代位清償抵押權隨同移轉證明書（被證十七）
      、土地登記申請書（被證二十）與借據及本票（被證二十
      一）各一份為證。原告雖主張伊並未積欠周正雄七百三十
      五萬元，亦未積欠周欽陽六十萬元，被證十與被證十二均
      未經原告簽名等語。然依據交易慣例，系爭一一七地號土
      地上既然設定第一順位之抵押權，且抵押權人為周正雄及
      周欽陽等二人，則原告於出售系爭一七地號土地予被告之
      際，雙方應會就抵押權部分先予處理，以確保土地移轉過
      戶之後，別無抵押債權人就土地行使抵押權之可能。就雙
      方均從事土地交易買賣乙節而論，當無不知或忽略上情之
      可能。而綜觀系爭買賣契約書，對於此部分並未特別予以
      約定，衡情此部分雙方對此已有共識且已處理完畢。是被
      告辯稱原告同意由被告代為清償上開債務，以塗銷系爭一
      一七地號土地抵押權一事，洵屬有據。
九、據此，原告本於系爭買賣契約所得請求被告給付之價金，為
    除扣除五百五十五萬元以及增值稅九十六萬八千三百四十五
    元之外，應再扣除系爭協議書之價差五十九萬二千四百零一
    元，與被告代為清償之上述七百三十五萬元及六十萬元，原
    告本於系爭買賣契約所得請求之價金應為三百九十萬九千二
    百五十四元。是以原告請求被告應給付如其聲明所示之金額
    與利息，應以其中三百九十萬九千二百五十四元，及自起訴
    狀繕本送達被告之翌日即九十七年六月十七日起至清償日止
    ，按年息百分之五計算之利息，為有理由，應予准許，逾此
    部分，為無理由，應予駁回。
十、兩造均陳明願供擔保請准宣告假執行及免為假執行，就原告
    勝訴部分，經核均無不合，爰分別酌定相當之金額准許之，
    至原告敗訴部分，其假執行之聲請即失所附麗，應併予駁回
    。又本案事證已臻明確，兩造其餘主張與攻擊防禦方法，經
    核均與本案判決結果無影響，爰不一一予以審酌，併此敘明
    。
據上論結，本件原告之訴為一部有理由，一部無理由，依民事訴
訟法第七十九條前段、第三百九十條第二項、第三百九十二條第
二項，判決如主文。
中    華    民    國  九十七  年  十二    月  三十一  日
                  民事第四庭    法  官  匡偉
以上正本係照原本作成
如對本判決上訴，須於判決送達後二十日內向本院提出上訴狀
中    華    民    國  九十七  年  十二    月  三十一  日
                                書記官  陳莉庭


司法院資訊處製作；財團法人民間司法改革基金會備份。
